臺灣南投地方法院民事判決
                                      109年度訴字第116號
原      告  陳石逢  
訴訟代理人  王聖傑律師
複  代理人  林尚瑜律師
            黃志興律師
被      告  楊登堯  
            陳筱筠  
共      同
訴訟代理人  朱文財律師
上列當事人間請求給付價金事件，本院於民國110 年9月8日言詞
辯論終結，判決如下：
    主  文
被告應給付原告新臺幣貳佰參拾陸萬壹仟貳佰元，及自民國一百
零九年三月二十八日起至清償日止，按年息百分之五計算之利息
。
原告其餘之訴駁回。
訴訟費用由被告負擔百分之六十四，餘由原告負擔。
本判決原告勝訴部分於原告以新臺幣柒拾捌萬捌仟元為被告供擔
保後，得假執行；但被告如以新臺幣貳佰參拾陸萬壹仟貳佰元為
原告預供擔保，得免為假執行。
原告其餘假執行之聲請駁回。
    事實及理由
壹、程序事項
    按訴狀送達後，原告不得將原訴變更或追加他訴，但擴張或
    減縮應受判決事項之聲明者，民事訴訟法第255條第1 項第3
    款定有明文。本件原告起訴時原聲明：被告應給付原告新臺
    幣（下同）3,657,600元及至起訴狀繕本送達之翌日起至清
    償日止，按年息百分之5 計算之利息（見本院卷第13頁）。
    嗣於民國110 年9月8日言詞辯論期日以言詞減縮訴之聲明為
    請求2,657,600元(見本院卷第352頁）。核其所為，應屬受
    判決事項聲明之減縮，揆諸前揭規定，應予准許。
貳、實體事項
一、原告主張略以：
　㈠被告共同經營位於南投縣○○鄉○○路000號1 樓之大順農產行。
    被告日前向原告購買「薑種」及「下薑頭」，被告於107 年
    7 月23日，由被告楊登堯與原告簽署簡易合約，約定以每台
    斤50元承購「薑種」，共計165,200 台斤，於107 年12月12
    日交貨完畢（薑種部分，下稱系爭薑種；合約部分，下稱系
    爭買賣契約）；另口頭以每台斤10元向原告承購「下薑頭」
    （下稱系爭下薑頭），共計30,720台斤，並於107 年12月23
    日交貨完畢，買賣價金總額為8,567,200 元，是原告已將系
    爭薑種及系爭下薑頭全數交付予被告。嗣被告已給付原告買
    賣價款6,006,000 元，尚欠2,657,600元之部分未給付，並
    否認被告所辯苗栗大湖附近之薑種未交付，其均已給付，爰
    依買賣契約之法律關係，提起本件訴訟。。
　㈡並聲明：被告應給付原告2,657,600 元，及自起訴狀繕本送
    達被告之翌日起至清償日止，按週年利率5%計算之利息；願
    供擔保，請准宣告假執行。
二、被告抗辯略以：
  ㈠對於原告主張所交付被告系爭薑種數量不爭執，惟此數量為
    尚未扣除有瑕疵薑種數量，故被告主張買賣契約之總金額應
    減扣被告降價收購之薑種金額及退貨之薑種數量共1,899,40
    0 元，明細如下：
  ⒈107 年12月30日、減扣單價30元、減扣數量11,950台斤，計3
    58,500 元。
  ⒉107 年12月30日、減扣單價40元、減扣數量4,480 台斤，計1
    79,200 元。
  ⒊107 年12月30日、減扣單價40元、減扣數量8,270 台斤，計3
    30,800 元。
  ⒋108 年1 月12日、減扣單價50元、減扣數量16,650台斤，計8
    32,500 元。
  ⒌108 年1 月12日、減扣單價40元、減扣數量4,960 台斤，計1
    98,400 元。
  ㈡又被告於107 年8 月13日向原告承購原告位於苗栗大湖鄉附
    近之薑種（契約部分下稱系爭苗栗大湖區買賣契約；薑種部
    分下稱苗栗大湖區薑種），當日並已支付原告定金390,000 
    元，惟日後原告並未兌現給付被告，經雙方協議協議，此筆
    390,000 元之定金作為用來抵扣系爭買賣契約之價金，故亦
    應扣除。
　㈢並聲明：原告之訴駁回；如受不利判決，願供擔保，請准宣
    告免為假執行。
三、兩造不爭執事項：
  ㈠被告共同經營位於南投縣○○鄉○○路000 號1 樓之大順農產行
    。
  ㈡於107 年7 月23日，由被告楊登堯與原告簽署系爭買賣契約
    ，約定以每台斤50元承購系爭薑種，於107 年12月12日交貨
    完畢；另口頭以每台斤10元向原告承購系爭下薑頭，並於10
    7 年12月23日交貨完畢。
  ㈢兩造對於本院卷第23至57頁原告所交付之系爭薑種及下薑頭
    之數量分別為：系爭薑種部分165,200 台斤，系爭下薑頭部
    分30,720台斤不爭執，買賣價金總額為8,567,200 元。
  ㈣被告另於107 年8 月13日與原告成立系爭苗栗大湖區買賣契
    約，向原告承購位於苗栗大湖區之薑種，並已支付訂金39萬
    元。
  ㈤系爭買賣契約部分，被告業已給付原告價款6,006,000 元，
    其中包含本院卷第111頁所示5張支票，共1,006,000元之部
    分。
四、本院之判斷：
    原告主張已依約交付所約定數量之系爭薑種及下薑種，但被
    告尚有欠款2,657,600 元，爰起訴請求被告給付之，然為被
    告所否認，並以前詞置辯。是本件爭點厥為：㈠原告給付之
    系爭薑種是否有瑕疵？如有瑕疵，應減價若干？㈡被告以原
    告並未交付苗栗大湖區薑種，主張解約後以已給付之39萬抵
    銷是否有理由？茲分述如下：
　㈠被告未能舉證系爭薑種有瑕疵，尚不能為有利被告之認定：
　⒈按物之出賣人對於買受人，應擔保其物依第373條之規定危險
    移轉於買受人時無滅失或減少其價值之瑕疵，亦無滅失或減
    少其通常效用或契約預定效用之瑕疵。但減少之程度，無關
    重要者，不得視為瑕疵。出賣人並應擔保其物於危險移轉時
    ，具有其所保證之品質，民法第354條定有明文。又買賣因
    物有瑕疵，而出賣人依前五條之規定，應負擔保之責者，買
    受人得解除其契約或請求減少其價金。但依情形，解除契約
    顯失公平者，買受人僅得請求減少價金，為同法第359條所
    明定。惟按所謂物之瑕疵，係指存在於物之缺點而言，須當
    事人有所約定，或依通常交易觀念，認為應具備之價值、效
    用或品質不具備者，始得謂之（最高法院90年度台上字第14
    60號民事裁判參照）。次按「當事人主張有利於己之事實者
    ，就其事實有舉證之責任。但法律別有規定，或依其情形顯
    失公平者，不在此限」，民事訴訟法第277條規定甚明。又
    買賣標的物是否具有兩造約定或依通常交易觀念所指之瑕疵
    ，應由買受人就該項利己之事實，負舉證責任。
　⒉查，兩造於107 年7 月23日簽署系爭買賣契約，約定被告以
    每台斤50元承購系爭薑種，原告並於107 年12月12日交貨完
    畢；另兩造口頭約定以每台斤10元向原告承購系爭下薑頭，
    並於107 年12月23日交貨完畢。原告所交付之系爭薑種、系
    爭下薑數量分別為：系爭薑種部分165,200 台斤，系爭下薑
    頭部分30,720台斤，買賣價金總額總共為8,567,200 元，而
    被告業已給付原告共6,006,000 元價款（其中包括5張支票
    ，票款共1,006,000元）等情，為兩造所不爭執，並有估價
    單、送貨數量單、名間鄉農會109年5月12日函復及所檢附之
    支票影本等在卷可稽（見本院卷第17頁至第57頁；第125頁
    至第135頁）。被告雖對原告已依約定給付之上開數量之系
    爭薑種及下薑頭不爭執，但辯稱原告所給付之系爭薑種有瑕
    疵而應依民法第359條物之瑕疵擔保規定減價等語，是就原
    告所給付之系爭薑種是否有瑕疵乙節，自應由被告負舉證之
    責。
  ⒊被告固然提出照片數張及證人即被告楊登堯之舅舅趙四德、
    證人即被告員工溫鳳嬌證述，欲證明原告所給付之薑種未有
    約定之品質等情，惟稽之趙四德於本院之證述：原告給付被
    告的薑種有一些下薑、黃薑和壞掉的，我有看到被告楊登堯
    的工人削掉很多壞的，當時因為海拔較高的先交貨另外的是
    大湖的，我記得原告都種完之後，大湖的才交貨，應該沒有
    混到其他的等語(見本院卷第182頁至第187頁)、證人溫鳳嬌
    於本院之證述：我是整理從原告處載回來的薑種，我所提供
    之檢驗紀錄（見本院卷第199頁至第223頁），上面所寫薑種
    表示是可以用的，切好後，裝成每一包40台斤，74乘以40，
    表示可以用的薑種有74包；小箱則是指薑種裡面很漂亮，另
    外裝箱，一箱30台斤；腳表示不能作為薑種，僅有下薑等級
    ；次品是表示有瑕疵；壞掉之意；雖然上面有寫黃肉之部分
    ，但為何是空白，我想不起來了。至於如何判斷有瑕疵，現
    場的阿姨會教我們，我也會，但是沒有她們熟練。我在被告
    這邊工作5、6年了，都是做薑的，但檢驗的部分只有這次，
    之前沒有等語(見本院卷第189頁至第192頁)，所述均乏客觀
    證據可佐，而觀之被告所附照片外觀與一般生薑無異，常人
    無法直接辨識有瑕疵，故即使綜合上開照片亦無從判斷是否
    有瑕疵（見本院卷第265頁至第271頁），且因上開證人與被
    告之關係為親戚及其所雇用之員工，依社會通念利害關係一
    致，如其證述上無客觀證據可佐，證述內容之憑信性則無法
    遽採，雖證人溫鳳嬌有提出檢驗紀錄，然亦僅屬其單方面所
    製作之文書，檢驗過程中無原告之參與，又有無瑕疵與否均
    繫諸於被告方面檢驗人員之主觀認定，欠缺一定之客觀公正
    性。況且原告亦聲明其員工即證人楊玉容、原告之妹妹即證
    人陳夢珍到庭為證，其均具結證稱：原告給付之薑種很漂亮
    、被告楊登堯都有到原告的薑園來看，出貨前還會請工人挑
    選一次，壞掉的部分會打掉，不會交付品質不佳的薑給被告
    等語(見本院卷第276頁至第278頁；第282頁)，顯見關於原
    告所給付之系爭薑種是否有瑕疵乙節，兩造基於立場均各執
    一詞，自難以其前開證人證述逕為判斷。又兩造曾經就本件
    買賣價金爭議而為協商，協商時被告陳筱筠與原告之外甥洪
    偉曜對於數量及價款而為討論，然過程中就原告所給付之薑
    種品質並未加以爭執，此有譯文及影片檔在卷可參（見本院
    卷第155頁至第156頁）。綜合本件被告上開舉證結果，尚無
    法證明原告給付之系爭薑種具有瑕疵，則依前開舉證責任分
    配之說明，即難為有利被告之認定，是認被告前揭所辯，尚
    無可採。
　㈡被告主張抵銷於20萬元之範圍內有理由：
　⒈按買賣因物有瑕疵，而出賣人應負擔保之責者，除有顯失公
    平之情形外，買受人得解除契約，民法第359條規定甚明。
    買受人此項解除權，為特殊的法定解除權，無待於催告出賣
    人先行修補瑕疵，即得行使。又有關瑕疵擔保之規定，原則
    上於危險移轉後，始有適用，但在危險移轉前，買受人已發
    覺其物有瑕疵，倘出賣人無法提出無瑕疵物，或擔保除去該
    瑕疵後給付，則買受人亦有拒絕受領瑕疵物之權利，並解除
    契約(最高法院99年度台上字第2443號判決意旨參照)。又按
    二人互負債務，而其給付種類相同，並均屆清償期者，各得
    以其債務，與他方之債務，互為抵銷；抵銷，應以意思表示
    ，向他方為之；其相互間債之關係，溯及最初得為抵銷時，
    按照抵銷數額而消滅，民法第334 條第1 項本文、第335條
    第1 項亦定有明文。
　⒉兩造於107 年8 月13日就成立系爭苗栗大湖區買賣契約，被
    告已交付訂金39萬元等情，並不爭執，並有系爭苗栗大湖區
    買賣契約書在卷可參(見本院卷第105頁)，惟被告主張苗栗
    大湖區之薑種原告未為給付，故得解除契約就已給付之39萬
    元而為抵銷乙節，經查：證人即苗栗大湖區業者林佩芬到庭
    具結證稱：被告透過原告由我介紹其購買苗栗大湖區4位農
    友的薑種，被告所給付之39萬元，分別由徐榮妹分得10萬元
    、鄒鎮宇分得10萬元、范添榮分得15萬元及曾良照分得4萬
    元，並約定由此4位農友提供其所種植之薑種，後來原告打
    電話給我說，徐榮妹及鄒鎮宇之薑種生病、壞掉，所以被告
    不去收，但范添榮及曾良照部分都有如期交貨等語(見本院
    卷第312頁至第316頁)。衡諸證人林佩芬與兩造於本案中並
    無利害關係，依其證述應堪認定原告已交付范添榮、曾良照
    所種植之薑種（即訂金合計19萬元部分），惟原告亦認同徐
    榮妹及鄒鎮宇所給付之薑種具有瑕疵而未前往採收（即訂金
    合計20萬元部分），被告就此部分應得拒絕受領等事實；此
    外，原告復未就此節提出已另行交付無瑕疵之薑種予被告之
    證據，僅空言泛稱已全數交付，洵難採信。是揆諸前開判決
    意旨，被告主張就此已給付20萬元訂金部分解除契約，並以
    20萬元之訂金返還債權與原告之債務抵銷，應予准許，逾此
    部分，不得主張抵銷。
　⒊綜上，兩造依系爭買賣契約所約定之價金為8,567,200元，扣
    除被告已給付之6,006,000元，原告本得請求被告給付2,561
    ,200元（計算式：8,567,200-6,006,000＝2,561,200），復
    因被告主張抵銷20萬元部分有理由，經抵銷後，原告得請求
    被告給付2,361,200元（2,561,200-200,000＝2,361,200）。
五、末按給付有確定期限者，債務人自期限屆滿時起，負遲延責
    任。給付無確定期限者，債務人於債權人得請求給付時，經
    其催告而未為給付，自受催告時起，負遲延責任。其經債權
    人起訴而送達訴狀，或依督促程序送達支付命令，或為其他
    相類之行為者，與催告有同一之效力。民法第229條第1項、
    第2 項定有明文。又遲延之債務，以支付金錢為標的者，債
    權人得請求依法定利率計算之遲延利息。但約定利率較高者
    ，仍從其約定利率；應付利息之債務，其利率未經約定，亦
    無法律可據者，週年利率為百分之5，民法第233條第1 項、
    第203 條分別定有明文。本件原告對被告上開請求，經提起
    本件訴訟，民事起訴狀繕本於109年3月27日送達被告，有本
    院送達證書為憑（見本院卷第79頁至第82頁），被告迄未給
    付，當應負遲延責任。是原告請求自起訴狀繕本送達之翌日
    即109年3月28日起至清償日止，按年息百分之5計算之利息
    ，核無不合，應予准許。
六、綜上所述，原告依系爭買賣契約法律關係，請求被告給付2,
    361,200元，及自109年3月28日起至清償日止，按年息百分
    之5計算之利息，為有理由，應予准許。逾此範圍之請求，
    尚屬無據，應予駁回。
七、本件事證已臻明確，兩造其餘攻擊防禦方法及所提證據，經
    審酌與判決之結果不生影響，爰不逐一論述，併此敘明。
八、兩造均陳明願供擔保，聲請宣告假執行及免為假執行，經核
    原告勝訴部分，合於法律規定，爰分別酌定如主文所示之金
    額宣告之。至原告敗訴部分，其假執行之聲請已失所附麗，
    應併予駁回。
九、訴訟費用負擔之依據：民事訴訟法第79條。
中    華    民    國    110    年    9   月    29    日
               民事第一庭 審判長法  官  張毓珊
                                法  官  蔡志明
                                法  官  葛耀陽
以上正本係照原本作成
如對本判決上訴，須於判決送達後20日內向本院提出上訴狀。如
委任律師提起上訴者，應一併繳納上訴審裁判費。
中　　華　　民　　國　　110 　年　　9 　　月　　30　　日
                                書記官  黃婉淑